臺灣高等法院臺中分院民事裁定　九十二年度重訴字第五三號
　　原　　　告　台中商業銀行股份有限公司
　　法定代理人　蔡裕芳
　　訴訟代理人　洪啟儒
　　法定代理人　許勝發
　　法定代理人　紀聰惠
　　法定代理人　曾建成
　　法定代理人　許守忠
　　法定代理人　陳田錨
　　訴訟代理人　高沛霖
　　　　　　　　陳光璞
　　法定代理人　陸潤康
　　法定代理人　李銀櫃
　　法定代理人　黎錦波
　　被　　　告　庚○○
　　　　　　　　甲○○
　　　　　　　　辛○○
　　　　　　　　丁○○
　　　　　　　　己○○
　　　　　　　　癸○○
　　　　　　　　戊○○
　　法定代理人　莊國雄
　　被　　　告　丙○○
　　法定代理人　榮鴻慶
　　被　　　告　壬○○
　　被　　　告　乙○○
右原告因被告曾正仁等違反證券交易法等上訴案件，提起刑事附帶民事訴訟，請求損
害賠償事件，經本院刑事庭裁定移送，本院裁定如左：
原告之訴駁回。
訴訟費用由原告負擔。
一、被告大眾票券金融股份有限公司已於九十年五月二十九日與大眾商業銀行股份有
　　限公司合併，並以大眾商業銀行股份有限公司為存續公司；被告萬泰票券金融股
　　份有限公司亦於九十一年十一月十五日與萬泰商業銀行股份有限公司合併，並以
　　萬泰商業銀行股份有限公司為存續公司；被告中央票券金融股份有限公司於九十
　　二年七月十日更名為華南票券金融股有限公司，法定代理人由賴麟三變更為黎錦
　　波；被告台灣票券金融份有限公司原法定代理人李明紀現已卸任，由李銀櫃接任
　　；被告中興票券金融股份有限公司之法定代理人原為汪樂山，現由莊國雄接任，
　　分別有經濟部函及公司變更記表等為證，並經原告及被告萬泰商業銀行股份有限
　　公司、大眾商業銀行股份有限公司、華南票券金融股有限公司、法定代理人黎錦
　　波、台灣票券金融份有限公司之法定代理人李銀櫃聲明承受訴訟，依民事訴訟法
　　第一百七十條及一百七十五條第一項規定，應予准許，合先敘明。
二、按因犯罪而受損害之人，於刑事訴訟程序得附帶提起民事訴訟，對於被告及依民
　　法負賠償責任之人，請求回復其損害，刑事訴訟法第四百八十七條第一項定有明
　　文。惟提起附帶民事訴訟得請求回復之損害，以因被告被訴犯罪事實所生之損害
　　為限，否則縱令得依其他事由提起民事訴訟，亦不得在刑事訴訟程序中附帶為此
　　請求，即附帶民事訴訟之原告所主張之共同加害人，必以在刑事訴訟程序中經認
　　定係共同侵權行為之人，始得謂為依民法負賠償責任之人，否則對之提起是項附
　　帶民事訴訟，即難謂為合法。又刑事庭移送民事庭之附帶民事訴訟，僅移送前之
　　訴訟行為準用關於刑事訴訟之規定，若移送後之訴訟程序，則應適用民事訴訟法
　　，此觀刑事訴訟法第四百九十條及其但書之規定自明。故移送民事庭之附帶民事
　　訴訟，縱其移送前提起此項訴訟，不合刑事訴訟法第四百八十七條所定之要件，
　　而有同法第五百零二條第一項關於訴之不合法之規定情形時，但其移送後之訴訟
　　程序，既應適用民事訴訟法，即屬同法第二百四十九條第一項第六款所謂起訴不
　　備其他要件，仍應依該條項款之規定，以裁定駁回之，自無準用刑事訴訟法第五
　　百零二條第一項，以判決程序裁判之餘地。此有最高法院六十年台上字第六三三
　　號、四十四年台抗字第四號、六六年台上字第一０九四號判例，最高法院八十七
　　年度台抗字第二七八號裁定、八十八年度台附字第二十三號判決、九十年度台抗
　　字第五四九號裁定、九十二年度台抗字第三四六號裁定可資參照。
三、本件原告起訴略以：被告等明知順大裕股份有限公司（下稱順大裕公司）為股票
　　上市公司，依財政部證期會頒布『上市上櫃公司背書保證處理要點』及順大裕公
　　司制定『背書保證作業程序』，為背書保證除應經董事會決議同意外，並有特定
　　對象之限制，另依證券交易法第三十六條規定順大裕公司必須按期公告並申報經
　　會計師查核或核閱之財務報告，而董事會會議記錄為會計師辦理財務報告簽證或
　　核閱簽證之重要依據，於八十七年五月十四日起至八十七年十一月二十五日止，
　　順大裕公司向被告等購得之短期票券或可轉讓定期存單，在欠缺順大裕公司董事
　　會會議記錄情況下，非法提供給廣三集團旗下關係企業或人頭戶及曾正仁等人，
　　作為其等向被告發行商業本票或借款之擔保品，並方便順大裕公司八十七年上半
　　年度及第三季財務報告隱匿保證發行商業本票或質押之事，使會計師無法於查核
　　或核閱財務報告時發現有為關係人提供質押之情事，致前開財務報告內『與關係
　　人交易之事實』、『公司資產供質押之情形』、『對現金及約當現金之使用說明
　　』等項目記載不實，並可不必依證券交易法第三十六條規定為重大訊息公告，逃
　　避證期會對上市公司財務報告之監督，致證券市場買賣因此發生詐偽情事，伊因
　　而受有兩項損害：(一)誤信順大裕公司不實的財務資訊，於八十七年十一月十九日
　　、十一月二十日投資買進順大裕公司股票新台幣（下同）十七億四千七百九十五
　　萬三千元，(二)伊告證券商因違約交割而承受順大裕公司股票，因順大裕公司虛偽
　　不實之財務報告受有二十億四千零八萬七千三百二十四元之損害，而提出本件刑
　　事附帶民事訴訟等情，爰依共同侵權行為之損害賠償請求權及公司法第二十三條
　　之規定，求為命被告連帶給付伊三十六億零八百八十萬三千六百九十元及加付法
　　定遲延利息之判決。
四、經查：本件不論原法院或本院刑事判決，均未認定被告等為廣三集團曾正仁等人
　　共同背信及違反證券交易法之共犯或共同侵權行為人，本院刑事判決並以「(一)（
　　金融機構辦理上市公司提供動產供作他公司借款之擔保時，所著重者在於確認動
　　產之真偽、價值及擔保品是否存在其他負擔等事項。至於上市公司前揭保證行為
　　是否符合公司法第十六條或其他相關法令之規定，並不影響金融機構取得前揭擔
　　保品質押之效力。至於金融機構辦理授信業務，對於查證擔保品提供人之公司章
　　程是否有記載背書保證業務，應否徵取董事會議紀錄及相關對保手續，本部相關
　　法規並未規範，係由金融機構依內部徵授信作業上之需要，而自行訂定相關內部
　　作業規範，以保自身權益，避免交易糾紛。(二)次查公司向金融機構申請融資額度
　　，其授信條件係以其他公司之動產或不動產作為擔保品設定質權、抵押權，屬金
　　融機構與授信客戶間民事契約行為，金融機構應本前揭說明(一)之原則，善盡徵信
　　之責，本部並未就此種契約行為予以明文規範或禁止。至於金融機構認為前揭授
　　信案件涉有洗錢之虞者，應依洗錢防制法及相關法令辦理申報，若涉有掏空公司
　　資產之情事，應向檢警單位告發」等節，此有財政部金融局九十二年三月三十一
　　日台融局(四)字第０九二八０一０四五０號函附卷可參（見本院九十年度上重訴第
　　二一號刑事卷第二二宗第一九二、一九三頁），是各票券、銀行等金融機構為確
　　保債權，要求廣三集團提供順大裕公司之短期票券或定期存單，做為對廣三集團
　　各關係企業融資保證發行商業本票之質押物，本即屬於廣三集團與各金融機構間
　　所定之民事契約，至於廣三集團如何取得順大裕公司之短期票券或定期存單，核
　　屬廣三集團與順大裕公司間之關係，衡情各金融機構根本無需了解，是本件既查
　　無其他積極證據足以證明各金融機構之承辦人有與被告曾正仁等人共謀掏空順大
　　裕公司資產之謀議，縱使各金融機構未徵取順大裕公司董事會紀錄，或親自與張
　　文儀及其他連帶保證人對保，亦僅係各金融機構於辦理授信過程中有所瑕疵，尚
　　與刑法之背信罪有間。」（見上開本院刑事判決第一四七至一四八頁）；又，原
　　告所稱受有兩項損害，即八十七年十一月十九日、二十日買進順大裕公司股票，
　　然此乃當時原告公司董事長即刑事被告曾正仁，指示以原告信託部投資小組資金
　　，由原告信託部經理王一雄，委由廣三集團操盤人石曜郎，分別於九鼎、中興、
　　永昌、大永、大慶、萬盛、永興、豐銀等券商處買進，所受損害來自於刑事被告
　　曾正仁、王一雄等對原告台中商銀「背信」之犯罪事實，與是否誤信順大裕公司
　　財務資訊無關（見本院上開刑事判決書第一宗第六十六頁倒數第一行起、第七十
　　四頁第六行起、第一七四頁倒數第四行起、第二宗第四七一頁倒數第五行起），
　　另原告之證券商因違約交割而承受順大裕公司股票所受之損害，該件違約交割係
　　因為廣三集團負責人曾正仁八十七年十月間擔任原告公司董事長後，利用職務之
　　便，及原告之審查部、放審會、常董會等未盡授信審核職責曲意配合，違法貸放
　　知慶投資等公司七十四億五千萬元授信放款，用以投入股市，因遭檢舉，經中央
　　銀行進行專案檢查後，唯恐遭人發現，曾正仁始決意違約交割所致，是原告因違
　　約交割承受順大裕公司股票，其損害發生來自於「違約交割」之犯罪事實，與順
　　大裕公司財務報告是否虛偽不實並無關係（見本院上開刑事判決書第一宗第七十
　　五頁倒數第四行起、第二宗第六四七頁倒數第三行起、第六六六頁第七行起）；
　　足見除原告並非股票交易市場上之投資人外，原告所主張之兩項損害亦與順大裕
　　公司之財務資訊或報表無關，自非本件刑事案件有關財務報表虛偽登載暨背書保
　　證未予公告之犯罪事實所造成，被告等人亦非刑事被告或依民法應負賠償責任之
　　人，是原告提起本件刑事附帶民事訴訟請求損害賠償，自非合法。
五、至原告再陳稱如本院認伊提起本件刑事附帶民事訴訟不符刑事訴訟法第四百八十
　　七條第一項之規定，而有不合法之問題，伊願繳納裁判費以進行本件訴訟等語，
　　惟按刑事訴訟法第五百零三條第一項規定「刑事訴訟諭知無罪、免訴或不受理之
　　判決者，應以判決駁回原告之訴。但經原告聲請時，應將附帶民事訴訟移送管轄
　　法院之民事庭。」第三項「第一項但書移送案件，應繳納訴訟費用。」，即其前
　　提須刑事被告有被法院諭知無罪、免訴或不受理判決之情形，否則即無該規定之
　　適用。查本件被告均非刑事被告，為原告所自承，並無被本院刑事庭諭知無罪、
　　免訴或不受理判決，即無上開規定之適用，縱原告陳明願繳納訴訟費用，請求本
　　院予以審理，但已為被告所不同意，且基於當事人審級之利益，則原告上開主張
　　，應不可採。
六、綜上所述，被告等人因非刑事判決所認定為共犯或共同侵權行為之人，自非刑事
　　訴訟法第四百八十七條所稱「依民法負賠償責任之人」，原告對之提起刑事附帶
　　民事訴訟之請求，顯非合法，乃本院刑事庭未及注意，將此本應以判決駁回之訴
　　，以裁定移送於民事庭，依前開說明，本院仍應以裁定駁回之。
七、依民事訴訟法第二百四十九條第一項第六款、第九十五條、第七十八條，裁定如
    主文。
中　　　華　　　民　　　國　　九十三　　年　　　一　　　月　　 十四　　 日
~B1民事第七庭審判長法　官　簡清忠
~B2　　　　　　　　法　官　陳賢慧
~B3　　　　　　　　法　官　盧江陽
右為正本係照原本作成。
原告得抗告。
如不服本裁定應於裁定送達後十日內向本院提出抗告理由狀（須按他造人數附具繕本
），繳納抗告裁判費新台幣壹仟元整，同時委任律師或具有律師資格之關係人為代理
人。
~B                書記官　康孝慈
中　　　華　　　民　　　國　　九十三　　年　　　一　　　月　　 十五　　 日
　　　　　　　　　　　　　　　　　　　　　　　　　　　　　　　　　　　　Ｈ
